【裁判字號】    98,建上易,45
【裁判日期】    990525
【裁判案由】    損害賠償等
【裁判全文】
臺灣高等法院民事判決                98年度建上易字第45號
上  訴  人  甲○○
被  上訴人  乙○
訴訟代理人  蔣瑞琴律師
上列當事人間請求損害賠償事件，上訴人對於中華民國98年9月1
1日臺灣臺北地方法院97年度建字第71號判決提起上訴，本院於9
9年5月11日言詞辯論終結，判決如下：
    主      文
原判決關於命上訴人給付超過新臺幣伍拾貳萬柒仟玖佰零玖元部
分，及該部分假執行之宣告，暨訴訟費用之裁判均廢棄。
前開廢棄部分，被上訴人在第一審之訴及其假執行之聲請均駁回
。
其餘上訴駁回。
第一、二審訴訟費用（除確定部分外）由上訴人負擔十分之七，
餘由被上訴人負擔。
    事實及理由
一、被上訴人起訴主張：兩造於民國96年4月5日簽訂工程委託合
    約書，由被上訴人委託上訴人就坐落臺北市○○區○○街39
    巷4號7樓房屋及8樓未保存登記建物施作室內裝璜工程，約
    定工程款新臺幣（下同）4,629,315元，施工期間自96年4月
    9 日至96年7月10日，共計90日，工程如未能按期完成，上
    訴人應按日以工程總價千分之一償付作為違約金。詎系爭合
    約簽訂後約2至3個月期間，上訴人僅施作部分泥作、地板工
    程，上訴人則以天氣陰雨無法繼續施工及其餘木作工程已先
    行於他處釘製，隨時可運至系爭房屋組裝為由搪塞拖延，被
    上訴人不疑有他因而繼續支付工程款，迄今已支付4,400,00
    0元。惟上訴人迄至96年9月1日仍在施工，且迄今多項工程
    均未依約施作，已施作部分，有部分工程重複計價。經被上
    訴人於96年10月1日催告其改善，其均無法依約補正，被上
    訴人嗣再以起訴狀繕本之送達催告上訴人補正系爭裝潢工程
    之瑕疵，其亦未補正，爰依民法第494條、第495條、第227
    條規定及系爭工程委託合約約定，請求上訴人賠償工程未施
    作、施工遲延之損害。如認不得本於民法第494條、第495條
    、第227條規定請求，則備位依民法第179條規定請求之等語
    。（於原審聲明：上訴人應給付被上訴人150萬元本息。原
    審僅就瑕疵及部分項目重複計價及違約金，為被上訴人部分
    勝訴之判決，命上訴人應給付被上訴人757,224元本息，並
    駁回被上訴人其餘之訴，被上訴人就其敗訴部分未據上訴，
    應已確定。）答辯聲明：上訴駁回。
二、上訴人則以：上訴人否認系爭工作物有被上訴人主張之瑕疵
    內容之存在，被上訴人如主張上訴人完成之工作物有瑕疵，
    依法應負舉證之責。又完成之工作物雖與合約約定不符，係
    經被上訴人同意變更工程後施作，亦無不合。被上訴人請求
    施工遲延賠償240,724元部分，係以工程款全部為計算基準
    ，惟上訴人已施作完成部分，並無遲延施工情事，似應以「
    未完成部分」為計算基準，始屬公允。此外，兩造約定違約
    金按日以工程總價千分之一償付被上訴人作為違約金，依經
    驗法則觀之，亦屬過高等語。上訴聲明：(一)原審判決關於上
    訴人敗訴部分，應予廢棄。(二)上開廢棄部分，並應駁回被上
    訴人於原審之訴及假執行之聲請。
三、經整理後之兩造爭執及不爭執之事項如下（見本院卷第134
    頁背面）：
  (一)不爭執事項
  1.兩造於96年4月5日簽訂工程委託合約書，由被上訴人委託上
    訴人就坐落臺北市○○區○○街39巷4號7樓房屋及8樓未保
    存登記建物施作室內裝璜工程，約定工程款4,629,315元，
    施工期間自96年4月9日至96年7月10日，共計90日，工程如
    未能按期完成，上訴人應按日以工程總價千分之一償付被上
    訴人作為違約金。
  2.被上訴人迄今已給付工程款4,400,000元。
  (二)爭執事項
  1.系爭裝潢工程有無被上訴人所主張未依約施作之瑕疵？金額
    為何？
  2.系爭裝潢工程是否有重複計價之情事？金額為何？
  3.被上訴人得否請求上訴人支付違約金？違約金金額是否過高
    ？茲就上開爭點論述如下。
四、系爭裝潢工程有無被上訴人所主張未依約施作之瑕疵？金額
    為何？
  (一)按承攬人完成工作，應使其具備約定之品質，及無減少或滅
    失價值，或不適於通常或約定使用之瑕疵，民法第492 條定
    有明文。又因可歸責於債務人之事由，致為不完全給付者，
    債權人得依關於給付遲延或給付不能之規定行使其權利。因
    不完全給付而生前項以外之損害者，債權人並得請求賠償，
    民法第227條亦有明定。承攬人之瑕疵擔保責任固屬無過失
    責任，不以承攬人具有過失為必要，定作人得請求修補或解
    除契約或減少報酬。若因可歸責於承攬人之事由，致工作發
    生瑕疵，則同時發生不完全給付之問題，此時定作人除得為
    前述請求外，並得請求賠償損害（最高法院94年臺上字第11
    26號判決意旨參照）。
  (二)經查，依據原審勘驗現場結果，有部分工程項目未施作，部
    分工程項目改以其他物料施作，有兩造所不爭之系爭工程委
    託合約所附工程項目明細及原審勘驗筆錄在卷足憑：
  施作樓板防水工程：
    依系爭合約約定，上訴人應施作樓板防水工程（見原審卷一
    第15頁），惟經原審勘驗結果，系爭房屋7樓天花板有滲漏
    水、水漬痕跡，8樓地板有水漬痕跡，外牆有發霉現象（原
    審卷二第51頁），上訴人並未依合約約定履行。金額34,000
    元（見原審卷一第15頁）。
  7 樓後陽台安裝外凸氣密窗組：
    依系爭合約約定，上訴人於7樓後陽台應施作外凸氣密窗組
    （見原審卷一第16頁），惟經原審勘驗結果，該處為花格鋁
    窗（見原審卷二第51頁），上訴人並未依合約約定履行。金
    額40,670元（見原審卷一第16頁）。
  7 樓廚房D 向更新氣密窗組：
    依系爭合約約定，上訴人於7樓廚房D向應施作氣密窗組（見
    原審卷一第16頁），惟經原審勘驗結果，該處為一般鋁窗（
    見原審卷二第51頁），上訴人並未依合約約定履行。金額
    3,735 元（見原審卷一第16頁）。
  7 樓廚房A 向義式拉門及軌道組（原色鋁料）：
    依系爭合約約定，上訴人於7樓廚房A向應施作義式拉門及軌
    道組（原色鋁料）（本院卷一第16頁），惟經原審勘驗結果
    ，該處為一般鋁門，軌道以凹槽方式施作（見原審卷二第52
    頁），上訴人並未依合約約定履行。金額19,400元（見原審
    卷一第16頁）。
  7 樓餐廳D 向義式拉門及軌道組（原色鋁料）：
    依系爭合約約定，上訴人於7樓餐廳D向應施作義式拉門及軌
    道組（原色鋁料）（見原審卷一第16頁），惟經原審勘驗結
    果，該處為一般鋁門，軌道以凹槽方式施作（見原審卷二第
    52頁），上訴人並未依合約約定履行。金額27,160元（見原
    審卷一第16頁）。
  總電源箱整理：
    依系爭合約約定，上訴人應連工帶料整理總電源箱（見原審
    卷一第18頁），惟經原審勘驗結果，電源箱電線開關機座陳
    舊，其上所貼核可貼紙為72年（見原審卷二第52頁），上訴
    人並未依合約約定履行。金額11,500元（見原審卷一第18頁
    ）。
  室內對講機安裝新機配置：
    依系爭合約約定，上訴人就室內對講機應配置安裝新機（含
    對講機）（見原審卷一第18頁），惟經原審勘驗結果，對講
    機陳舊未更新，受話方得以聽聞電鈴聲，惟發話方無法聽聞
    受話方聲音（見原審卷二第52頁），上訴人並未依合約約定
    履行。金額3,500元（見原審卷一第18頁）。
  全室電話出線配置：
    依系爭合約約定，上訴人應連工帶料配置全室電話出線（見
    原審卷一第19頁），惟經原審勘驗結果，除客廳外，電話線
    出口撥通會出現雜訊無法通話（見原審卷二第53頁），上訴
    人並未依合約約定履行。金額15,000元（見原審卷一第19頁
    ）。
  7 樓B 臥室B 向窗台包覆牆（實木皮染色噴漆）：
    依系爭合約約定，上訴人應於7樓B臥室B向窗台應施作包覆
    牆（實木皮染色噴漆）（見原審卷一第20頁），惟經原審勘
    驗結果，窗台為大理石材質，窗台邊側牆面為一般乳白色油
    漆（見原審卷二第53頁），上訴人並未依合約約定履行。金
    額6,600元（見原審卷一第20頁）。
  7 樓B 臥室B 向化妝台及矮櫃（實木皮染色噴漆）：
    依系爭合約約定，上訴人應於7樓B臥室B向應施作化妝台及
    矮櫃（實木皮染色噴漆）（見原審卷一第20頁），惟經原審
    勘驗結果，為烤漆玻璃材質，矮櫃未施作，化妝台燈管因封
    死無法施作（見原審卷二第53頁），上訴人並未依合約約定
    履行。金額18,000元（見原審卷一第20頁）。
  7 樓更衣室D 向木作造型盒：
    依系爭合約約定，上訴人應於7樓更衣室D向施作木作造型盒
    （見原審卷一第21頁），惟經原審勘驗結果，木作造型盒未
    施作（見原審卷二第53頁），上訴人並未依合約約定履行。
    金額16,200元（見原審卷一第21頁）。
  8 樓地面海島型無塵地板：
    依系爭合約約定，上訴人應於8樓地面鋪設施作海島型無塵
    地板（見原審卷一第22頁），惟所鋪設者非海島型無塵地板
    （見原審卷一74頁），為上訴人所不爭，上訴人並未依合約
    約定履行。金額47,000元（見原審卷一第22頁）。
  8 樓工作室A 向工作機台桌：
    依系爭合約約定，上訴人應於8樓工作室A向施作工作機台桌
    （見原審卷一第22頁），惟經原審勘驗結果，工作機台桌未
    施作（見原審卷二第54頁），上訴人並未依合約約定履行。
    金額8,550元（見原審卷一第22頁）。
  全室木作壁面施作染色噴漆：
    依系爭合約約定，上訴人應於全室木作壁面施作染色噴漆（
    見原審卷一第22頁），惟經原審勘驗結果，木作壁面為原木
    未噴漆（見原審卷二第54頁），上訴人並未依合約約定履行
    。金額30,800元（見原審卷一第22頁）。
  馬桶：
    依系爭合約約定，上訴人施作之馬桶應為合成牌（見原審卷
    一第23頁），惟經原審勘驗結果，馬桶非合成牌，且經當場
    測試，無法將衛生紙沖掉（見原審卷二第54頁），上訴人並
    未依合約約定履行。金額43,500元（見原審卷一第23頁）。
  牙刷杯架組：
    依系爭合約約定，上訴人應於浴室施作4組牙刷杯架組（見
    原審卷一第23頁），惟經原審勘驗結果，僅7樓、8樓浴室各
    1組（見原審卷二第54頁），上訴人並未依合約約定履行。
    金額1,380 元（見原審卷一第23頁）。
  O 型環：
    依系爭合約約定，上訴人應於浴室施作2組O型環（見原審卷
    一第23頁），惟經原審勘驗結果，浴室內僅浴巾掛勾，無O
    型環之設備（見原審卷二第55頁），上訴人並未依合約約定
    履行。金額2,760元（見原審卷一第23頁）。
  香皂架組：
    依系爭合約約定，上訴人應於浴室施作3組香皂架組（見原
    審卷一第23頁），惟經原審勘驗結果，僅7樓、8樓浴室各1
    組（見原審卷二第55頁），上訴人並未依合約約定履行。
    金額690 元（見原審卷一第23頁）。
  淋浴花灑龍頭組：
    依系爭合約約定，上訴人應於浴室施作淋浴花灑龍頭組2組
    （見原審卷一第23頁），惟經原審勘驗結果，僅8樓浴室施
    作1組（見原審卷二第55頁），上訴人並未依合約約定履行
    。金額7,800元（本院卷一第23頁）。
  7 樓後陽台凸氣密窗不沾手玻璃：
    依系爭合約約定，上訴人應於7樓後陽台凸氣密窗施作不沾
    手玻璃（見原審卷一第25頁），惟經原審勘驗結果，該處為
    花格鋁窗，並未施作不沾手玻璃（見原審卷二第55頁），上
    訴人並未依合約約定履行。金額15,190元（見原審卷一第25
    頁）。
  隱藏式空調機：
    依系爭合約約定，上訴人應施作太一隱藏式空調機7台（見
    原審卷一第25、26頁），惟經原審勘驗結果，僅施作5台（
    見原審卷二第56頁），上訴人並未依合約約定履行。金額
    43,000 元（見原審卷一第25頁）。
  7 樓A 臥室B 向落地窗簾：
    依系爭合約約定，上訴人應於7樓A臥室B向落地窗施作落地
    窗簾、紗料組（含軌道、車工）及羅馬百折布料窗簾（含布
    料、軌道、車工）（見原審卷一第27頁），惟經原審勘驗結
    果，該處僅施作羅馬百折窗簾（見原審卷二第56頁），上訴
    人並未依合約約定履行。金額13,240元（見原審卷一第27頁
    ）。
  7 樓B 臥室B 向窗台羅馬百折布窗簾作：
    依系爭合約約定，上訴人應於7樓B臥室B向窗台施作羅馬百
    折布窗簾（含布料、軌道、車工）（見原審卷一第27頁），
    惟經原審勘驗結果，該處施作之窗簾為捲簾，其間有百葉窗
    （見原審卷二第56頁），上訴人並未依合約約定履行。金額
    6,425 元（見原審卷一第27頁）。
  7 樓C 臥室D 向窗台羅馬百折布窗簾：
    依系爭合約約定，上訴人應於7樓C臥室D向窗台施作羅馬百
    折布窗簾（含布料、軌道、車工）（見原審卷一第27頁），
    惟經原審勘驗結果，該處施作之窗簾塑膠材質之捲簾（見原
    審卷二第56頁），上訴人並未依合約約定履行。金額4,150
    元（見原審卷一第27頁）。
  五金配件（緩衝滑軌）：
    依系爭合約約定，上訴人應於廚房抽屜施作緩衝滑軌（見原
    審卷一第28頁），惟經原審勘驗結果，僅上櫃有緩衝作用，
    瓦斯爐下方、後方抽屜無法順利拉合（見原審卷二第57 頁
    ），上訴人並未依合約約定履行。金額42,400元（見原審卷
    一第28頁）。
  雙用水龍頭：
    依系爭合約約定，上訴人應於廚房施作雙用水龍頭（見原審
    卷一第28頁），惟經原審勘驗結果，該處僅施作一般水龍頭
    ，無法切換功能（見原審卷二第57頁），上訴人並未依合約
    約定履行。金額4,350元（見原審卷一第28頁）。
  立體烘碗機（豪華型）：
    依系爭合約約定，上訴人應於廚房施作立體烘碗機（豪華型
    ）（見原審卷一第28頁），惟經原審勘驗結果，並無烘碗機
    之設備（見原審卷二第57頁），上訴人並未依合約約定履行
    。金額19,500元（見原審卷一第28頁）。
  8 樓更新部分植栽：
    依系爭合約約定，上訴人應更新8樓部分植栽（見原審卷一
    第28頁），惟經原審勘驗結果，該處無更新之植栽（見原審
    卷二第57頁），上訴人並未依合約約定履行。金額6,000元
    （見原審卷一第28頁）。
    以上合計：492,500元。
  (三)上訴人雖抗辯，編號經被上訴人同意於交屋後再於8樓地
    面施作防水工程；編號經被上訴人之母同意更改為花格
    鋁窗，並將經費轉嫁；編號經被上訴人同意不拆換；編號
    受限於公共線路無法施作而改作對講機下方燈具；編號
    分別經被上訴人同意更改為大理石材質及烤漆玻璃施作；
    編號經被上訴人同意改為施作噴砂玻璃；編號原為合成
    牌，經被上訴人同意後改裝其他品牌；編號實際施作為雙
    口杯架，價格同4組單口杯架；編號改為L型掛勾；編號
    係被上訴人要求變更為三段式方形入牆瀑布淋浴組及方形吸
    頂噴灑；編號限於空間不足而變更為裝置大型機一台；編
    號因被上訴人怕灰塵才同意變更為捲廉；編號經被
    上訴人同意後變更為安裝烤箱；編號經被上訴人同意不施
    作而轉嫁為清運廢棄物費用；編號等項業經完
    成施作云云。然查，上訴人未依約定項目施作裝潢工程，業
    如前所述，即有被上訴人所主張未施作之瑕疵，上訴人空言
    其中部分項目已施作完成，並不足採。至於未依約定項目施
    作部分，上訴人雖抗辯係經被上訴人同意後方予變更，但被
    上訴人予以否認，上訴人既未能舉證以實其說，此抗辯即不
    足採。是上訴人所施作之裝潢工程既有如上與系爭合約約定
    內容不符之處，經被上訴人通知補正復迄未加以補正，上訴
    人亦未證明其有何可免責之事由，即屬不完全給付，被上訴
    人自得依民法第227條規定，請求上訴人損害賠償共計492,
    500元。被上訴人依上開規定之請求既應准許，即無庸就民
    法第494條及備位請求權基礎民法第179條規定再加以審究。
五、系爭裝潢工程是否有重複計價之情事？金額為何？
  (一)按承攬人之瑕疵擔保責任，係承攬人對於完成之工作應擔保
    其無瑕疵之法定責任，依民法第492 條規定，承攬人完成工
    作，應使其具備約定之品質，及無減少或滅失價值，或不適
    於通常或約定使用之瑕疵，亦即承攬人所擔保之內容包括：
    品質瑕疵之擔保、價值瑕疵之擔保、效用瑕疵之擔保，被上
    訴人主張上訴人關於系爭裝潢工程之估價有重複計價情事，
    係屬承攬人受領工程款有無法律上原因之問題，非屬承攬人
    債務不履行或瑕疵擔保之範疇，被上訴人就此先位本於民法
    第494條、第495條、第227條規定請求，核非有據。
  (二)又按主張不當得利請求權之原告，係因自己之行為致造成原
    由其掌控之財產發生主體變動，則因該財產變動本於無法律
    上原因之消極事實舉證困難所生之危險自應歸諸原告，始得
    謂平。是以，原告對不當得利請求權之成立要件應負舉證責
    任，亦即原告必須證明其與被告間有給付之關係存在，且被
    告因其給付而受有利益，以及被告之受益為無法律上之原因
    ，始能獲得勝訴之判決（最高法院91年臺上字第1673號判決
    意旨參照）。本件被上訴人主張上訴人關於系爭裝潢工程之
    估價有重複計價情事，其受領工程款無法律上之原因，請求
    上訴人返還其利益，依上所述，被上訴人即應就無法律上原
    因之事實即上訴人關於系爭裝潢工程之估價有不實、重複計
    價情事負舉證之責。
  (三)被上訴人主張系爭裝潢工程7樓客廳A向摺疊拉門組與音響設
    備櫃有重複計價情事，上訴人則抗辯折疊拉門與音響設備櫃
    本屬不同工程云云。查，經原審勘驗結果，得以確認該摺疊
    拉門組即音響設備櫃之外門（見原審卷二第65頁），依據社
    會常情，除非開放式櫥櫃，否則訂作櫃子當然包括櫃門，不
    可分開計價，而本件合約約定施作之工程「音響設備櫃」並
    未特別註明為開放式或不含櫃門，故施作該櫃應連同外門，
    上訴人辯稱兩者屬不同工程，應分開計價云云，即不足採。
    又該部分工程之報酬為24,000元（見原審卷一第20頁），被
    上訴人主張上訴人就該部分報酬無法律上原因受有利益，請
    求返還該部分報酬，於法有據。
六、被上訴人得否請求上訴人支付違約金？違約金金額是否過高
    ？
  (一)查系爭裝潢工程工程款4,629,315元，施工期間自96年4月9
    日至96年7月10日，共計90日，工程如未能按期完成，上訴
    人應按日以工程總價千分之一償付被上訴人作為違約金，系
    爭合約第3條、第9條第1項約定甚明。又迄至原審98年4月22
    日履勘現場，該裝潢工程仍有如上所述之項目未施作，亦如
    前所述，則被上訴人依上開約定，請求上訴人支付96年7月
    11日至96年9月1日共計52日之逾期違約金240,724元（4,629
    ,315×1/1,000×52＝240,724，元以下四捨五入），核無不
    合。
  (二)上訴人雖抗辯違約金之計算應以「未完成部分」為計算基準
    ，且兩造約定之違約金，依經驗法則觀之，亦屬過高云云。
    然查，系爭合約第9條第1項已約明違約金之計算基準，係以
    工程總價千分之一計算之，上訴人抗辯應以「未完成部分」
    為計算基準，尚非有據。而約定之違約金額過高者，法院得
    減至相當之數額，為民法第252條所明定，此規定乃係賦與
    法院得依兩造所提出之事證資料，斟酌社會經濟狀況並平衡
    兩造利益而為妥適裁量、判斷之權限，非謂法院須依職權蒐
    集、調查有關當事人約定之違約金額是否有過高之事實，而
    因此排除債務人就違約金過高之利己事實，依辯論主義所應
    負之主張及舉證責任（最高法院93年臺上字第909號判決意
    旨參照）。上訴人並未舉證兩造約定之違約金額過高，而本
    件兩造約定以工程總價千分之一計算違約金，衡諸兩造之經
    濟能力、被上訴人所受損害之程度等因素，亦難謂有過高情
    事，尚無酌減之必要。至上訴人抗辯開工後工程進行一切順
    利，後因部分工程及結構太差，及適逢梅雨季節、大雨不斷
    ，及因遭台北市建管處查報違建加蓋而停工，致工程順延云
    云，則僅提出施工過程照片，惟該等照片尚不足證明確實因
    原房屋結構太差致未能如期完工，至其餘抗辯則未舉證以實
    其說，上開抗辯亦無足採。
  (三)又依系爭合約第9條罰則第1項約定：「…本違約金得由甲方
    應付乙方之工程款中扣除之，乙方不得異議。」本件被上訴
    人得主張之逾期違約金為240,724元，惟查兩造原約定之工
    程款為4,629,315元，被上訴人僅支付440萬元，尚有229,31
    5元未付，扣除後，上訴人應給付之違約金為11,409元。
七、綜上所述，上訴人施作之裝潢工程未如期完工，並有如上所
    述未依約施作之瑕疵及重複計價之情形，被上訴人依民法第
    第227條、第179條規定及系爭合約約定，請求損害賠償492,
    500元、返還重複計價部分之利益24,000元，並支付違約金
    11,409元，共計527,909元並加計法定遲延利息，核屬有據
    ，應予准許。逾此所為請求，為無理由，應予駁回。至於被
    上訴人敗訴部分，其假執行之聲請失所附麗，應併予駁回。
    原審就超過上開應准許部分，為上訴人敗訴之判決，並為假
    執行之宣告，自有未洽。上訴意旨就此部分指摘原判決不當
    ，求予廢棄改判，為有理由。至於上開應准許部分，原審判
    命上訴人給付，並為假執行之宣告，核無違誤，上訴意旨，
    就此部分，仍執陳詞，指摘原判決不當，求予廢棄，為無理
    由，應駁回其上訴。
八、本件事證已臻明確，兩造其餘攻擊防禦方法及舉證，經本院
    審酌後，或與本件之爭執無涉，或對本件判決結果不生影響
    ，爰不一一論述。又上訴人於本院辯論終結後，始具狀提出
    追加部分工程款之抵銷抗辯，自無庸審酌，併此敘明。
九、據上論結，本件上訴為一部有理由，一部無理由，爰判決如
    主文。
中    華    民    國    99    年    5     月    25    日
                  民事第十七庭
                      審判長法  官  藍文祥
                            法  官  吳燁山
                            法  官  陳麗芬
正本係照原本作成。
不得上訴。
中    華    民    國    99    年    5     月    26    日
                            書記官  張永中

司法院資訊處製作；財團法人民間司法改革基金會備份。
